【裁判字號】    89,台上,1412
【裁判日期】    890622
【裁判案由】    請求損害賠償
【裁判全文】
最高法院民事判決                              八十九年度台上字第一四一二號
    上訴人  甲 ○ ○
            乙○○○
    上訴人  丙 ○ ○
右當事人間請求損害賠償事件，兩造對於中華民國八十八年四月九日台灣高等法院判
決（八十七年度訴字第三六一號），各自提起上訴，本院判決如左：
    主  文
原判決除假執行部分外廢棄，發回台灣高等法院。
    理  由
本件上訴人甲○○、乙○○○起訴主張：伊女李雅萍就讀稻江護理家事職業學校夜間
部三年級，於民國八十五年四月十七日晚間十時許下課後，騎機車沿台北市○○○路
向南返家，途經新生北路、民生東路口，適對造上訴人丙○○騎機車沿民生東路由西
向東違規闖越紅燈、超速行駛於快車道，乃將李雅萍撞倒於地，致頭部碰傷，顱內出
血，送醫不治死亡。計支醫療費新台幣（下同）八萬六千二百二十八元，由甲○○繼
承此損害賠償請求權。渠另支出殯葬費計九十八萬五千零五十五元，及伊等復受有扶
養費與精神之損害，亦應由丙○○賠償。因丙○○所犯過失致死罪，業經刑事法院判
處有期徒刑在案，爰提起刑事附帶民事訴訟等情，求為命丙○○給付甲○○三百三十
一萬九千八百十六元；給付乙○○○二百二十七萬二千七百六十八元，並均自訴狀繕
本送達翌日起加付法定利息之判決。
上訴人丙○○則以：本件車禍係因被害人李雅萍違規突然逆向左轉闖越雙黃禁止分向
中心線，切入伊之車道所致。伊實無法閃避自不負過失責任。縱認伊與有過失，亦祇
須負二十分之一責任，應就對造請求之金額，予以酌減，並扣除伊已付之二十一萬二
千元等情。資為抗辯。
原審判命丙○○給付甲○○七十三萬六千八百八十元；乙○○○四十二萬四千二百五
十六元，及均自八十六年八月二十一日起算之法定遲延利息；並駁回渠等其餘之訴，
無非以：丙○○於上開時地騎乘重機車，沿台北市○○○路由西向東行駛內側第二車
道，途經新生北路口之新生高架橋下，適李雅萍未戴安全帽騎乘重機車，對向而來，
因疏未注意禁止左轉標誌，貿然自民生東路提前跨越雙黃線違規左轉進入新生北路，
完成左轉進入新生北路口駛至對向（西向東）民生東路內側第二車道前方時，丙○○
亦疏未注意車前狀況，仍以約四、五十公里之時速續向前行，致其重機車前車頭撞及
李雅萍之重機車右側踏板，李雅萍因而人車倒地顱內出血，送醫不治死亡。丙○○因
犯過失致死罪，已經刑事法院判處有期徒刑六月確定等情，業據調閱原法院八十六年
度交上易字第三九○號刑事卷無訛，堪信為真實。而甲○○、乙○○○係被害人李雅
萍之父母，有戶口名簿可憑，依民法第一百八十四條第一項前段、第一百九十二條及
第一百九十四條等規定，渠等自得請求丙○○賠償損害。茲分別審酌其請求如下：(一)
醫藥費部分：李雅萍因傷被送馬偕紀念醫院及中華醫院急救，計自費支付醫療費用八
萬六千二十八元，有醫療單據可證，自屬真正，依民法第一千一百三十八條第二款規
定，上開醫療費用應由甲○○、乙○○○繼承。甲○○請求賠償其中之四萬三千一百
十四元部分，應予准許，逾此部分之請求，尚屬無據，應予駁回。(二)殯葬費部分：甲
○○為處理其女殯葬事宜，支出九十八萬五千零五十五元，有喪葬收據可證，除其中
捐助佛教慈濟基金會三萬元，非屬殯葬費用，應予剔除外，餘九十五萬五千零五十五
元，依台灣民間風俗，均屬殯喪所必需，亦屬正當。(三)扶養費部分：甲○○、乙○○
○係二十九年七月十一日及三十年四月十九日出生，於八十五年四月二十二日李雅萍
死亡時，分別為五十六歲及五十五歲。依七十六年台灣地區男性、女性平均餘命表所
載，渠等依序尚有餘命二十一年及二十四年。按八十四年度扶養親屬寬減額六萬八千
元及霍夫曼式扣除中間利息後，渠等得受扶養之金額原為甲○○九十九萬三千八百九
十三元、乙○○○一百零九萬一千零七十二元。因渠等育有子女四人，均負有扶養之
義務，渠等各祇受有四分之一扶養費即甲○○二十四萬八千四百七十三元、乙○○○
二十七萬二千七百六十八元之損失。丙○○抗辯，依民法第一千一百十六條之一規定
，夫妻亦互負扶養義務，對造所受扶養費之損失應各按五分之一計算乙節，為無足採
。(四)精神慰藉金部分：甲○○、乙○○○遽失愛女，精神痛苦，無可言喻。審酌兩造
教育程度、身分地位、經濟狀況及甲○○、乙○○○精神上所受痛苦之程度等一切情
況，認渠等精神慰藉金之請求，各以一百萬元為當。以上渠等所受損失合計為甲○○
二百二十四萬六千六百四十二元，乙○○○一百二十七萬二千七百六十八元。查本件
肇禍機車係兩車斜角對撞，當時被害人機車斜向慢速先行左轉，且已完成左轉，並非
突然侵入車道，與丙○○重機車同向前行之其他機車均能及時閃避，僅丙○○因超速
未能注意車前狀況，致行經路口一時閃避不及而互撞；因李雅萍亦未依規兩段式左轉
，行車速度緩慢，同為肇事原因，且其乘騎重機車，未戴安全帽，逆向左轉，發生車
禍，究為致成其頭部碰傷之主因，其就損害之發生與擴大，顯與有過失，應負肇禍三
分之二之責任，而依同比例減輕丙○○賠償金額，再扣除丙○○於急救時代支之醫藥
費一萬二千元後，甲○○、乙○○○之請求，依序於七十三萬六千八百八十八元及四
十二萬四千二百五十六元暨其法定遲延利息範圍內為有理由，應予准許，逾此範圍之
請求為無理由，不應准許等詞。為其判斷之基礎。
按夫妻互負扶養義務，其扶養義務之順序與直系血親卑親屬同，又此項扶養義務不得
因扶養義務人不能維持自己生活而免除，此觀民法第一千一百十六條之一前段、第一
千一百十八條但書等規定意旨自明。查甲○○、乙○○○係被害人李雅萍之父母，渠
等育有子女四人，既為原審所認定。則甲○○、乙○○○各得受扶養部分，除其子女
四人外，尚有渠配偶相互間亦同為法定扶養義務人，合計應為五人，原審認渠二人各
受有四分之一扶養權利之損失，即有可議。又甲○○所提殯葬費用收據中之「祇瑞壇
」出具（無箇人或該壇印章）之百日卒哭期功德金九萬元，及明光寺百日功德誦經金
八千元（見原審「交附民」字卷二○、一九頁），丙○○已抗辯，此等費用既乏證明
，亦非必要云云（見原審訴字卷二五頁），而上開費用似均屬台灣民間「作七」滿期
後所支之功德費用，衡諸民間習俗，是否為喪葬之必要費用﹖尚非無疑。次查甲○○
、乙○○○於原審一再辯稱，被害人李雅萍被撞時，所乘機車係依慣常返家路線沿新
生南路由北往南，靠左車道行駛，遭對造違規闖紅撞上，且民生東路及新生北路南
向路線均無二段式迴轉標示或禁止左轉號誌，該處亦無劃雙黃線，刑事判決認李雅萍
由民生東路跨越雙黃線違規，逆向左轉進入新生北路不符事實等語（見原審訴字卷一
四九頁、一五一頁正、背面），並引用其在上揭刑事案所提出刑事告訴狀附現場照片
(三)(五)，及證人邱雅萍之證述為憑。稽諸刑事法院勘驗筆錄所示肇禍現場勘驗結果，僅
載新生高架穚下中間為雙黃線，其他關於民生東路由東向西方向有無雙黃線及禁止左
轉或二段式左轉標誌之設置均無記載（同上卷一三二頁背面），且丙○○當場亦供承
，李雅萍機車當時係行駛中原街右轉民生東路云云（同上卷一三三頁），甲○○、乙
○○○所陳被害人李雅萍非由民生東路左轉新生北路，似非全然無據。另依台北市政
府警察局交通警察大隊交通事故分析研判表記載，據撞及後現場遺留刮地痕及兩車停
車暨碰撞損壞位置研判，可看出當時李雅萍（即Ｂ車）有可能由新生南路由北向南行
駛等情（同上卷八五頁），原審既認當時被害人李雅萍之機車係由民生東路左轉新生
北路，且已完成左轉抵達丙○○沿民生東路由西向東第二車道之交叉路口前方，則衡
諸經驗法則，任何一方倘無闖越紅、黃之情形，兩車何致斜角對撞﹖殊滋疑竇，其
實情究竟若何﹖即仍待釐清。乃原審對此攸關兩造應負肇禍過失責任比例之事實，未
詳調查研求，胥依刑事判決之認定，遽認李雅萍應負三分之二，丙○○應負三分之一
之過失責任而據以比例酌減賠償金額，亦嫌速斷。兩造上訴論旨，各自指摘原判決對
其不利部分為不當，求予廢棄，均非無理由。
據上論結，本件兩造上訴均為有理由，依民事訴訟法第四百七十七條第一項、第四百
七十八條第一項，判決如主文。
中      華      民      國    八十九    年      六      月    二十二    日
                              最高法院民事第八庭
                                  審判長法官  蘇  茂  秋
                                        法官  徐  璧  湖
                                        法官  曾  煌  圳
                                        法官  李  慧  兒
                                        法官  吳  麗  女
      右正本證明與原本無異
                                              書  記  官
中      華      民      國    八十九    年      七      月      七      日
                                                                       ：


司法院資訊處製作；財團法人民間司法改革基金會備份。
